【裁判字號】    97,簡上,92
【裁判日期】    970725
【裁判案由】    債務人異議之訴
【裁判全文】
臺灣臺中地方法院民事判決              97年度簡上字第92號
上  訴  人  乙○○
訴訟代理人  陳浩華律師
被上訴人    甲○○
上列當事人間債務人異議之訴事件，上訴人對於民國97年3月14
日本院台中簡易庭97年度中簡字第665 號第一審判決提起上訴，
本院於97年7月11日言詞辯論終結，判決如下：
    主      文
原判決廢棄。
本院民事執行處96年度執字第87493 號強制執行事件所為之強制
執行程序應予撤銷。
第一、二審訴訟費用合計新臺幣玖仟陸佰伍拾元由被上訴人負擔
。
    事實及理由
壹、程序事項：按債務人異議之訴乃執行程序之救濟方法，為求
    調查便捷，易於速結，故強制執行法第14條明定以「執行法
    院」為管轄法院，即由執行法院之民事庭管轄。上訴人起訴
    求予判決本院96年度執字第87493 號強制執行程序應予撤銷
    ，本院即有管轄權。被上訴人於本院第一審具狀辯稱本院無
    管轄權，即屬無據。
貳、兩造爭執要旨：
一、上訴人起訴主張：緣被上訴人以本院95年度訴字第899 號民
    事判決（台灣高等法院台中分院95年度上字第373 號）為執
    行名義，向本院執行處聲請強制執行，惟兩造間債務已和解
    ，原債權債務為和解條件所取代，上訴人並已給付新台幣（
    下同）6 萬元，餘款1 萬元因被上訴人未前來收取，始尚未
    給付，是本件執行名義成立後，有消滅或妨礙債權人請求之
    事由發生。為此依強制執行法第14條規定，提起本件訴訟。
    並聲明求予判決：如主文第2項所示。而原審為上訴人敗訴
    之判決，上訴人於本院補稱：本件因被上訴人不想來台中開
    庭，所以兩造以7 萬元和解，且被上訴人不想來台中，所以
    要求傳真方式簽署和解書。被上訴人尚同意上訴人取回提存
    金，並將印鑑證明寄給上訴人。被上訴人是邀約上訴人訴訟
    代理人幫忙處理其他訴訟案件，與本件和解無關。前開和解
    金額餘款1 萬元，上訴人願當庭給付等語。並聲明：如主文
    所示。
二、被上訴人於原審未於言詞辯論期日到場，惟提出書狀抗辯略
    以：其並未於和解書簽名，和解內容並無可採，上訴人應提
    出和解書正本，及證明其上簽名由上訴人所親簽。本件如有
    和解事實，上訴人何需於96年度裁全聲字第784 號，以被上
    訴人未起訴為由聲請撤銷假扣押等語。於本院則於言詞辯論
    期日到庭補稱：原證三信件係其所書寫，但與本件和解無關
    ，其內容真意須上訴人先清償6 萬元，日後訴訟費用退下來
    再還1 萬元，本件返還價金事件撤回上訴，上訴人債務以7
    萬元處理，但不是和解的意思，此外其尚與上訴人訴訟代理
    人陳浩華律師商談，欲委託陳律師處理其他幾件訴訟案件，
    並以律師費抵充系爭債務及取回提存物，即以陳律師幫忙處
    理其他訴訟案件為約定條款，若未幫忙處理，就照原先的債
    權債務關係處理。且上訴人撤回上訴後投機取巧，後來1 萬
    元沒付也未取回提存物，縱使本件是和解，亦有得撤銷原因
    。其不認識證人丙○○，當時是與陳浩華律師談，不是與上
    訴人律師事務所的小姐談的等語。並聲明：駁回上訴。
、兩造不爭執事項及主要爭點如下：
一、不爭執事項：（本院採為判決之基礎）
  1.上訴人以給付違約金執行名義向本院聲請強制執行（本院96
    年民執字第87493號）。
  2.上訴人曾給付被上訴人6萬元。
  3.上訴人提出之和解書，並無原本及正本。
二、主要爭點：兩造是否成立和解，和解條件上訴人給付被上訴
    人7 萬元？
肆、得心證之理由：
一、按當事人互相表示意思一致者，無論其為明示或默示，契約
    即為成立，民法第153 條定有明文。且和解契約並非要式契
    約，以當事人締約當時互相表示意思一致者，即為成立，而
    契約之訂立，非必當事人當面協商，茍由他人從中接洽，當
    事人意思已歸一致，縱係經由他人輾轉傳達於他方，契約關
    係仍為成立。且當事人訂有書面字據而其形式不完全，倘依
    客觀情事仍足以證明其意思已有合致之表示者，仍無妨礙和
    解契約之成立。上訴人主張兩造和解契約成立，被上訴人則
    以前揭情辭置辯，經查：
  (一)上訴人主張兩造於96年3 月5 日以傳真方式達成和解等情，
    已據其提出以傳真製作之和解書一件為憑。且前開和解書，
    係由上訴人委任之陳浩華律師事務所職員丙○○，於96年3
    月4 日或3 月5 日撥打手機聯繫被上訴人本人，進而以其指
    示傳真和解書並獲回覆等情，已據證人丙○○到庭結證明確
    。而本件和解書所載內容為：「立和解書人乙○○、張司宏
    （以下稱甲方）甲○○（以下稱乙方），雙方同意就台灣高
    等法院台中分院95年度上字第373 號返還價金事件達成和解
    ，茲臚列條款如下：一、雙方同意以7 萬元和解。二、雙方
    本約簽立前之所有債務，雙方合意為前項金額。三、甲方先
    給付6 萬元，待裁判費取回後再給付1 萬元。四、甲方撤回
    前開上訴。五、甲方協助乙方取回提存金。乙方應撤回對甲
    方之強制執行及配合甲方提出之提存金取回。…」等語，雖
    甲方簽章欄係由陳浩華律師簽章，然當事人既載明立和解書
    人為「乙○○、張司宏（甲方）」、「甲○○（乙方）」，
    和解標的為前開當事人之台灣高等法院台中分院95年度上字
    第373 號返還價金事件等爭訟，則雙方對於契約關係存在於
    何人並無誤認，上訴人於本院言詞辯論期日陳明係以代理人
    身分簽章，應屬有據，故不因上開和解書形式上稍有瑕疵，
    而影響契約當事人之認定，合先敘明。
  (二)再者，前開和解內容，復與被上訴人自承其所繕寫之96年4
    月14日書信（即原證三）記載：「茲寄達印鑑證明、印鑑章
    、提存書、存簿影本、身分證影本…供履行下列條件：一、
    如對造人無法退回訴訟費用時，亦應於知悉無法退回保證金
    時給付餘款1 萬元正。二、除應交規費由本人負擔外，無償
    替本人領回擔保金，現本人於台北，須天天接送小孩，請儘
    量無須本人到台中，上開一、二各項請領時直接匯入本人存
    簿帳號」等語互核相符。即被上訴人於本院言詞辯論期日亦
    自承：原證三信件內容真意須上訴人先清償6 萬元，日後訴
    訟費用退下來再還1 萬元，本件返還價金事件撤回上訴，上
    訴人債務以7 萬元處理，上訴人已給付6 萬元等語，亦與前
    開和解書所載內容一致。又前開書信所載「本人在台北，請
    儘量無須本人到台中」等內容，益徵上訴人主張：本件係被
    上訴人以其不願到台中為由，要求以傳真方式訂立和解書等
    情堪以採信。而被上訴人茍未以前開條件與上訴人達成和解
    ，當不致將攸關自身權益之印鑑證明、印鑑章、提存書、存
    簿影本、身分證影本等重要文件，寄交予因雙方涉訟利害關
    係顯有衝突之上訴人訴訟代理人，據以委由上訴人訴訟代理
    人代為處理領取提存物及指示其匯入帳戶，足認被上訴人所
    為係依前開和解條件履行無疑。故被上訴人於本院言詞辯論
    期日另謂雙方債務以7 萬元處理，不是和解意思云云，自無
    可取。
  (三)至於被上訴人另謂：上訴人之訴訟代理人代其處理其他訴訟
    案件，亦為雙方洽談條件云云，然前開和解書並無任何關於
    陳浩華律師應為被上訴人處理其他訴訟案件之記載。且上訴
    人於96年4 月14日繕寫之前開書信已載明「給付『餘款』一
    萬元正」，足見除上訴人已給付之前開6 萬元外，上訴人僅
    應再給付1 萬元，甚為明確。而被上訴人於上開書信內所提
    及其他訴訟事件內容，係於前述「餘款1 萬元」、「領取擔
    保金」等內容之後，另起段落謂：「三、上次與你談之我有
    一些債權已辦得債權憑證，金額自數萬元至二十萬多都有，
    約五、六件，我擬與你做分帳方式，你出應交之查詢對方財
    產費用，於取回金額你分四成，如有意請回覆，我再寄相關
    資料給你」等語，顯係以陳浩華律師為受要約人，要約內容
    略以「擬與你作分帳方式…取回金額你分四成」，且須陳浩
    華律師「如有意願請回覆」，足見該部分與本件兩造間和解
    內容各自獨立，彼此亦無關連。被上訴人上開抗辯，即無可
    採。
  (四)綜上所述，系爭96年3 月5 日和解契約，確因兩造互為意思
    表示一致而成立，兩造就雙方債權債務確以7 萬元達成和解
    ，堪以認定。
二、按執行名義成立後，如有消滅或妨礙債權人請求之事由發生
    ，債務人得於強制執行程序終結前，向執行法院對債權人提
    起異議之訴。如以裁判為執行名義時，其為異議原因之事實
    發生在前訴訟言詞辯論終結後者，亦得主張之，強制執行法
    第14條第1 項定有明文。所謂消滅債權人請求之事由，係指
    足以使執行名義之請求權及執行力消滅之原因事實，如清償
    、提存、抵銷、免除、混合、債權之讓與、債務之承擔、解
    除條件之成就、和解契約之成立等，均足當之，最高法院著
    有69年度台上字第654 號判例。而和解契約，係當事人約定
    互相讓步，以終止爭執或防止爭執發生之契約。和解契約成
    立後，基於私法自治、契約原則，當事人自應受和解條件拘
    束。經查：被上訴人係以96年1 月31日本院95年度中簡字第
    7380號民事判決為執行名義，聲請本件強制執行，而兩造系
    爭和解契約書確係前開民事判決言詞辯論終結後，於96年3
    月5 日訂立，已如前述。又雙方和解契約書固僅記載台灣高
    等法院台中分院95年度上字第373 號返還價金事件（本院案
    號：95年度訴字第899 號）案號，然尚載有：「雙方本約簽
    立前之所有債務，雙方合意為前項金額」（即以上訴人給付
    被上訴人7 萬元為和解條件），已如前述。再衡酌台灣高等
    法院台中分院95年度上字第373 號返還價金事件，係張司宏
    （原名張益清）及上訴人起訴主張：渠2 人於84年5 月28日
    ，向被上訴人買受門牌號碼台中市○區○○路106 巷14之2
    號建物（下稱系爭建物），已給付定金10萬元，另自84年7
    月起至92年12月止，每月給付2 萬元，然上訴人竟將系爭房
    屋出售他人並移轉所有權，致陷於給付不能，為此解除買賣
    契約，並依解除契約回復原狀及給付不能損害賠償請求權，
    求予判決上訴人應給付張司宏及上訴人各105 萬5000元（合
    計212 萬元）等語；經被上訴人抗辯略謂：渠等84年7 月9
    日協定契約書，約定買方如未依約履行，即以租賃取代買賣
    ，伊將房屋出賣他人即無違約等語。本院於95年9 月15日所
    為第一審民事判決（上訴人依法提起上訴，第二審於本件和
    解時尚未終結），則認定：兩造協定契約書第4 條「如甲方
    （即原告）按約履行，並按期交付第2 條利息時，乙方（即
    被告）不得另行請求租金，如未按約履行時，除所交訂金沒
    收外，另外按實住月份交付乙方每月2 萬元作為違約賠償金
    」之約定，應不妨解為雙方已預為約定買賣契約轉換為租賃
    契約之方式，上訴人等若依約履行，無需另行給付使用房屋
    代價（租金），若未能履行時，即應按實住月份給付每月2
    萬元之違約賠償金（租金）（見上開民事判決第５頁），據
    此駁回張司宏及上訴人前開請求，此經本院調取上開卷宗審
    閱屬實。而被上訴人聲請本件強制執行所憑執行名義，被上
    訴人則依前開84年7 月9 日協定契約書，請求張司宏及上訴
    人等給付自90年6 月17日起至92年12月25日搬離為止之違約
    金36萬元，本院台中簡易庭於96年1 月31日判決上訴人等應
    如數給付。而兩造和解契約書既於本院95年度中簡字第7380
    號判決確定後訂立，復就兩造間因買賣系爭建物衍生之爭訟
    合意為：「上訴人應給付被上訴人金額7 萬元」、「雙方本
    約簽立前之所有債務，雙方合意為前項金額」，足見亦有就
    本院95年度中簡字第7380號民事判決之被上訴人請求，約定
    互相讓步，以終止爭執或防止爭執發生之意思。揆諸前開所
    述，應認本件執行名義，已因系爭和解書之訂立，而有消滅
    被上訴人（債權人）請求之事由發生。上訴人依據強制執行
    法第14條第1 項規定，請求撤銷前開強制執行程序，即屬有
    據。
三、從而，上訴人依據強制執行法第14條第1 項規定，請求撤銷
    本院96年度執字第87493 號強制執行事件所為之強制執行程
    序，為有理由，應予准許。原審判決駁回上訴人之請求，即
    有未洽。上訴意旨指摘原判決不當，聲明廢棄改判，為有理
    由，爰由本院予以廢棄改判如主文第二項所示。
四、因本案事證已臻明確，兩造其餘主張陳述及所提之證據，經
    本院斟酌後，認與判決結果不生影響，均毋庸再予論述，附
    此敘明。
肆、結論：本件上訴為有理由，依民事訴訟法第436 條之1 第3
    項、第450條第1 項、第78條，判決如主文。
中    華    民    國    97    年    7     月    25    日
                  民事第三庭  審判長法  官  林洲富
                                    法  官  林源森
                                    法  官  林慧貞
正本證明與原本無異。
不得上訴。
中    華    民    國    97    年    7     月    25    日
                                    書記官


司法院資訊處製作；財團法人民間司法改革基金會備份。
